臺灣臺中地方法院行政訴訟判決
110年度交字第280號
原      告  黃志輝  

被      告  臺中市交通事件裁決處
                      設臺中市○○區○○○路00號
代  表  人  黃士哲    住同上
訴訟代理人  黃曉妍律師
上列當事人間交通裁決事件，原告不服被告民國110年6月16日中
市裁字第68-GU0000000號裁決書，提起行政訴訟，本院判決如下
：
    主  文
原處分撤銷。
訴訟費用新臺幣參佰元由被告負擔。
被告應給付原告新臺幣參佰元。
    事實及理由
一、程序事項：按行政訴訟法第237 條之7 規定，交通裁決事件
    之裁判，得不經言詞辯論為之。本件屬交通裁決事件，依兩
    造所述各節及卷內資料其事證已臻明確，本院認無經言詞辯
    論之必要，爰不經言詞辯論而為判決。
二、事實概要：原告前於民國93年5月26日騎乘號牌FHB-053號機
    車，因「不遵守標線指示」之違規行為遭交通部公路總局新
    竹區監理所新竹市監理站93年10月5日以竹監新五字第GC073
    8939號裁決書（下稱A處分），裁處罰鍰新臺幣1,800元，並
    記違規點數1點，因原告未繳納罰鍰，自93年11月20日起至9
    4年11月19日易處逕註原告之重型機車駕照。詎原告復於110
    年4月12日21時0分，駕駛號牌NDP-0719號普通重型機車(下
    稱系爭車輛），行經臺中市○○區○○路○段000號前，因
    「騎乘人行道」及「駕駛執照經註銷仍駕車」之違規行為，
    遭臺中市政府警察局大雅分局（下稱舉發機關）員警認原告
    違反道路交通管理處罰條例第45條第1項第6款、第21條之1
    第1項第4款之規定，先後對原告製開第GU0000000、GU04384
    76號舉發違反道路交通管理事件通知單。原告對於GU043847
    6號舉發通知單不服，被告續於110年6月16日以中市裁字第6
    8-GU0000000號裁決書，依道路交通管理處罰條例第21條第1
    項第4款及「違反道路交通管理事件統一裁罰基準表」之規
    定，按逾到案期限30日內之基準，裁處原告第2階段罰鍰新
    臺幣6,600元。經被告重新審查後，發現舉發通知單係於裁
    決書開立後始合法送達，乃撤銷原裁決書，重新於110年7月
    30日開立中市裁字第68-GU0000000號裁決書（下稱原處分）
    ，依道路交通管理處罰條例第21條第1項第4款及「違反道路
    交通管理事件統一裁罰基準表」之規定，按期限內到案之基
    準，裁處原告第1階段罰鍰新臺幣（下同）6,000元。
三、原告主張略以：原告直到前述違規才知道自己駕照被監理單
    位註銷，經向監理單位多方輾轉查詢才得知曾於93年有張罰
    單漏繳，而因被監理單位逕行註銷機車駕照。裁決機關作成
    附加以相對人逾期未履行繳送義務為停止條件之行政罰，係
    於將來可能發生之事實，生效與否完成處於不確定之狀態，
    行政瑕疵已達重大明顯之度，應屬無效之處分，後續被告所
    為的「駕駛執照業經註銷仍駛機車」之裁決應撤銷並反還原
    告已繳納之分期罰鍰等語，並聲明：原處分撤銷，訴訟費用
    由被告負擔。
四、被告答辯則以：
  ㈠本件應適用之法律依據為道路交通管理處罰條例第21條第1項
    第4款、違反道路交通管理事件統一裁罰基準表及處理細則
    第67條第1項第2款、第3款、第2項、道路交通安全規則第23
    條第1項等規定。
  ㈡為配合交通部政策，自89年7月1日起開始正式實施「一次裁
    決一次通知」措施，其主要目的在於一次告知違規人整個裁
    決程序、應到案執行期限及處分程度，並依「行政程序法」
    完成送達，簡化裁決作業時程及流程。97年9月1日起施行之
    「道交條例」第65條第2項則增訂：「於95年6月30日前，10
    年內，汽車所有人、駕駛人因違反前項第三款修正前罰鍰不
    繳納，經易處吊銷汽車牌照或駕駛執照者，得於5年內繳清
    罰款後，申請核發。」，而此次增訂之立法理由乃謂：「一
    、罰鍰不繳納涉及者，為行政秩序罰之執行問題，汽車所有
    人違規罰鍰未清繳，欠缺實質上之關聯，故二者不得相互聯
    結。二、按法治國原則為憲法之基本原則，首重人民權利之
    維護、法秩序之安定及信賴保護原則之遵守。因此，法律一
    旦發生變動，除法律有溯及適用之特別規定者外，原則上係
    自法律公布生效日起，向將來發生效力，迭經司法院大法官
    解釋在案（釋字629號解釋理由書參照）。三、法律不宜溯
    及既往而違反法律安定性及處分確定性，故宜賦予其權利，
    使其得申請回復，而在申請回復前之權利義務關係仍屬確定
    ，不因其申請回復而受影響。」，可知立法者基於法律不溯
    及既往之原則與維護人民權利之考量，乃規定因95年7 月1
    日修法施行前之「道交條例」第65條第1項第3款所易處吊銷
    牌照或駕駛執照之人，倘若在97年9月1日起（即「道交條例
    」第65條第2項增訂施行日）至102年8月31日止之5年期限內
    繳清罰鍰，則無庸重新考領駕駛執照，即可申請核發。換句
    話說，因罰鍰未繳納產生的一次裁決易處處分之爭議，業經
    立法者以修法方式因應，受處分人倘未於修法規定之期限內
    繳清罰鍰申請恢復駕照，即生喪權效果。
  ㈢經查原告前於93年10月5日駕駛號牌FH8-083號機車，因交通
    違規，遭處罰鍰1,800元並記違規點數1點，嗣因逾期未繳納
    罰鍰，而遭自93年11月20日起至94年11月19日逕行註銷機車
    駕駛執照，上開裁決書寄送至原告戶籍地址即「新竹市○○
    路000巷00號6樓之3」，由大樓管理員簽收，合法送達原告
    在案，縱原告未親自收受該郵件，其不利益亦應由原告承擔
    。且原告並未於上揭修法期限內繳納罰鍰申請恢復駕照，自
    生喪權效果等語，並聲明：原告之訴駁回，訴訟費用由原告
    負擔。
五、本院之判斷：
  ㈠按道路交通管理處罰條例第21條第1項第4款、第4項分別規定
    ：「汽車駕駛人，有下列情形之一者，處新臺幣6千元以上1
    萬2千元以下罰鍰，並當場禁止其駕駛：四、駕駛執照業經
    吊銷、註銷仍駕駛小型車或機車。」、「第1項第3款、第4
    款之駕駛執照，均應扣繳之；第5款並吊銷其駕駛執照。」
    可知本條規定之處罰，須以汽車駕駛人之駕駛執照經合法吊
    銷、註銷而仍駕車為要件。
  ㈡查本件如事實概要所述之情事，有舉發機關第GU0000000、GU
    0000000號舉發違反道路交通管理事件通知單、舉發單綜合
    查詢、郵寄歷程、交通部公路總局新竹區監理所新竹市監理
    站110年6月8日竹監新站字第1100165424號函、110年5月24
    日竹監新站字第1100113050號函、交通部公路總局新竹區監
    理所新竹市監理站110年7月22日竹監新站字第1100201975號
    函、裁決書查詢表及送達證書、原處分、送達證書、違規資
    料查詢、駕照歷史查詢、駕駛人管理系統、駕駛人基本資料
    等資料附卷可稽（見本院卷第47-55、65-68、73-95頁），
    被告所為原處分之依據，係以原告之駕駛執照業經合法註銷
    為前提，苟原告之駕駛執照於程序上未經合法註銷，則其駕
    駛執照即屬有效，自與被告引為原處分裁處之理由不符。是
    本件原處分爭議之關鍵厥為原告之機車駕駛執照是否業經合
    法註銷，亦即A處分主文二之易處處分部分是否合法?經查：
    ⒈按86年1 月22日修正道路交通管理處罰條例第65條第1 項
      、第2 項規定：「汽車所有人、駕駛人違反道路交通管理
      ，經主管機關裁決後逾15日未向管轄地方法院聲明異議，
      或其聲明異議經法院裁定確定，而不依裁決或裁定繳納罰
      鍰或不繳送汽車牌照、駕駛執照者，依左列規定處理之：
      一、經處分吊銷汽車牌照或駕駛執照者，由公路主管機關
      逕行註銷。二、經處分吊扣汽車牌照或駕駛執照者，按其
      吊扣期間加倍處分；仍不依限期繳送汽車牌照或駕駛執照
      者，吊銷其汽車牌照或駕駛執照。三、罰鍰不繳者，按其
      罰鍰數額，易處吊扣汽車牌照或駕駛執照1 個月至3 個月
      ；不依期限繳送汽車牌照或駕駛執照者，吊銷其汽車牌照
      或駕駛執照。」、「前項第3 款之汽車所有人、駕駛人如
      無汽車牌照或駕駛執照可資易處吊扣時，得就原處分或裁
      定確定之罰鍰加倍處罰；逾15日後仍不繳納者，移送法院
      強制執行。」
    ⒉至94年12月28日修正該條第1 項：「汽車所有人、駕駛人
      違反本條例，經主管機關裁決後逾20日未向管轄地方法院
      聲明異議，或其聲明異議經法院裁定確定，而不依裁決或
      裁定繳納罰鍰或不繳送汽車牌照、駕駛執照者，依下列規
      定處理之：一、經處分吊銷汽車牌照或駕駛執照者，由公
      路主管機關逕行註銷。二、經處分吊扣汽車牌照或駕駛執
      照者，按其吊扣期間加倍處分；仍不依限期繳送汽車牌照
      或駕駛執照者，吊銷其汽車牌照或駕駛執照。三、罰鍰不
      繳納者，依法移送強制執行。」並刪除第2項規定。至97
      年5 月28日再增訂該條第2 項：「於95年6月30日前，10
      年內，汽車所有人、駕駛人因違反前項第3款修正前罰鍰
      不繳納，經易處吊銷汽車牌照或駕駛執照者，得於5 年內
      繳清罰款後，申請核發。」
    ⒊觀諸上開條項規定，受處分人不繳罰鍰者，應按其罰鍰數
      額，易處吊扣汽車牌照或駕駛執照；不依期限繳送汽車牌
    &0000; 照或駕駛執照者，則吊銷其汽車牌照或駕駛執照。
      其中吊
      銷駕駛執照處分，除需具備與罰鍰處分或吊扣駕駛執照一
      定期間之處分係基於同一交通違規事實外，尚須具備2 項
      構成要件：一為受處分人未向管轄地方法院聲明異議（即
      現行法所規定提起撤銷訴訟），或聲明異議經法院裁定確
      定；二為受處分人未於第1 次或第2 次繳送期限內繳送駕
      駛執照。上開行政處分的構成要件尚非相同，且實現構成
      要件的時點亦非一致。又上開易處之規定，性質上為裁決
      機關依據行政程序法第93條第1 項、第2 項第2 款規定，
      附加以汽車所有人或駕駛人逾期未履行繳送義務為停止條
      件之行政處分，係針對汽車所有人或駕駛人過去逾期未履
      行義務所為之裁罰性不利處分，核屬行政罰法第2 條第1
      款、第2 款所定其他種類之行政罰；復因處「吊扣期間加
      倍處分」及「吊銷牌照或駕駛執照處分」均具有循序加重
      之「易處」性質，亦即「吊扣期間加倍處分」取代原來吊
      扣汽車牌照或駕駛執照之處分，「吊銷牌照或駕駛執照處
      分」則取代「吊扣期間加倍處分」，前處分經後處分取代
      後，前處分之法效果即為後處分之法效果所取代，汽車所
      有人或駕駛人亦因而負有依新處分所課予依限繳送之義務
      ，及至發生「吊銷牌照或駕駛執照處分」之效力為止。從
      而，易處吊扣或吊銷駕駛執照，須違規人未依限繳納罰鍰
      或未依限繳送駕駛執照時，始得以另一行政處分易處吊扣
      或吊銷駕駛執照，故應各自分別作成處分並依法送達，以
      維護受處分人不服行政處分請求救濟之訴訟權。亦即行政
      機關為行政處分時，雖可於行政處分上同時預告不履行該
      處分之法律效果，然此僅係行政處分之「預告行為」，於
      行為人不履行時，行政機關仍應另為獨立之行政處分，以
      實現該不履行之法律效果，而非逕依上開預告行為，未經
      其他行政處分程序，遽爾執行其他易處之裁罰處分，此有
      104 年度高等行政法院及地方法院行政訴訟庭法律座談會
      提案二研討結論可資參照（此可參臺中高等行政法院107
      年度交上字第86號判決意旨）。
　　⒋又觀諸道交條例第65條第1 項第2 款規定，僅規範主管機
      關得依次變更為加重的處罰，並無授權主關機關得作成附
      條件之行政處分；再者，所謂附停止條件之行政處分，係
      將行政處分法律效果之發生，繫於將來是否發生並不確定
      之特定事實，如在授益行政處分，主管機關依法通常得作
      成附停止條件之許可處分；然吊扣或吊銷駕照為行政罰，
      性質上不同於授益行政處分，尤其在行政罰法律構成要件
      尚未實現下，主管機關不得預先作成裁罰性之處分，而將
      其法律構成要件當成附款；倘日後「按吊扣期間加倍處分
      」、「吊銷駕照處分」法律構成要件分別實現時，主管機
      關應分別再為送達，程序始為合法。　
　　⒌上開說明，被告作成A 處分的易處處分之法律要件，除原
      告未依限期繳納罰鍰、繳送駕駛執照外，尚必須具備前處
      罰處分已確定之要件，然A 處分之易處處分僅以原告未依
      限繳納罰鍰及繳送駕駛執照作為發生其所欲易處之法律效
      果即吊扣駕駛執照及吊銷駕駛執照（並逕行註銷）之要件
      ，違反道路交通管理處罰條例第65條第1 項第2 款及行政
      程序法第93條等規定，且該瑕疪均屬重大明顯，依行政程
      序法第111 條第7 款之規定，該部分應屬無效。復查依臺
      中市交通事件裁決處110年12月22日中市交裁申字第11001
      06851號函及交通部公路總局新竹區監理所新竹市監理站1
      10年12月21日竹監新站字第1100384808號函暨檢附一次裁
      決裁決查詢表及送達證書（見本院卷第107-112頁）即知
      ，被告前對原告作成易處逕註機車駕駛執照部分未另作成
      處分並依法送達，該部分僅屬行政處分之「預告行為」，
      不發生原告之駕駛執照遭吊銷（並逕行註銷）之效力。綜
      上所述，上開A 處分處罰主文欄第二項之記載部分，應屬
      違法而無效。
　㈢關於原處分（被告110年7月30日開立中市裁字第68-GU000000
    0號裁決書）部分違法：本件被告所為原處分之依據，係以
    原告之機車駕駛執照業經合法註銷為前提，苟原告之機車駕
    駛執照於程序上未經合法註銷，則其駕駛執照即屬有效，自
    與被告引為原處分裁處之理由不符。是本件原處分爭議之關
    鍵厥為原告之機車駕駛執照是否業經合法註銷，惟A 處分之
    易處處分部分既屬無效，業如前述，自不發生原告之駕駛執
    照遭吊銷並逕行註銷之效力。故原告嗣於110年4月12日21時
    0分許駕駛系爭車輛，即非屬「駕駛執照業經註銷仍駕駛機
    車」之違規，被告對原告作成原處分予以裁罰，於法有違。
    原處分應有違誤，原告訴請撤銷原處分，應有理由。
　㈣綜上所述，原告之機車駕駛執照既未經合法註銷，被告認定
    原告有「駕駛執照業經註銷仍駕駛機車」之違規，即非有據
    ，是原告訴請撤銷原處分，為有理由，應予准許。
六、本件事證已臻明確，兩造其餘主張及陳述，經核於判決結果
    不生影響，爰不逐一論列，附此敘明。
七、本件第一審裁判費為300元，應由敗訴之被告負擔。又行政
    訴訟法第237條之8第1項規定，法院為裁判費用之裁判時，
    應確定其費用額。其立法理由在於為免交通裁決事件之當事
    人於判決確定後另行聲請確定訴訟費用之勞費，爰參考民事
    訴訟法第436條之19規定，明定本條。從而，確定費用額之
    方法，應依行政訴訟法第104條規定準用民事訴訟法第93條
    規定。本件裁判費300元係由原告墊付，依上開規定，被告
    應給付原告之訴訟費用額為300元，爰確定第一審訴訟費用
    額如主文第2項所示。
據上論結，本件原告之訴為有理由，依行政訴訟法第237條之7、
第237條之8第1項、第237條之9第1項、第236條、第104條，民事
訴訟法第78條，判決如主文。
中　　華　　民　　國　　111 　年　　3 　　月　　18　　日
　　　　　　　　　行政訴訟庭　法　官　楊萬益
上為正本係照原本作成。
如不服本判決，應於判決送達後20日內，向本院提出上訴狀並表
明上訴理由（原判決所違背之法令及其具體內容或依訴訟資料可
認為原判決有違背法令之具體事實），其未載明上訴理由者，應
於提出上訴後20日內向本院補提理由書（上訴狀及上訴理由書均
須按他造人數附繕本，如未按期補提上訴理由書，則逕予駁回上
訴），並應繳納上訴裁判費新臺幣750元。
中　　華　　民　　國　　111 　年　　3 　　月　　18　　日
　　　　　　　　　　　　　　　書記官　林柏名